臺灣高雄地方法院刑事判決　　　　　　 100年度易字第1058號
公　訴　人　臺灣高雄地方法院檢察署檢察官
被　　　告　王雅芬
　　　　　　張惠雄
上列被告等因詐欺等案件，經檢察官提起公訴（99年度偵字第12
164號），本院判決如下：
    主  文
張惠雄犯使公務員登載不實罪《犯罪事實一、部分》，處有期徒
刑伍月，減為有期徒刑貳月又拾伍日；又共同犯未指定犯人誣告
罪《犯罪事實二、之（一）部分》，處有期徒刑月，減為有期
徒刑壹月又拾伍日；又共同犯使公務員登載不實罪《犯罪事實二
、之（二）部分》，處有期徒刑陸月，減為有期徒刑月；又共
同犯詐欺取財罪《犯罪事實二、之（三）部分》，處有期徒刑壹
年貳月，減為有期徒刑柒月；應執行有期徒刑壹年。
王雅芬共同犯未指定犯人誣告罪《犯罪事實二、之（一）部分》
，處有期徒刑貳月，如易科罰金，以新臺幣壹仟元折算壹日，減
為有期徒刑壹月，如易科罰金，以新臺幣壹仟元折算壹日；又共
同犯使公務員登載不實罪《犯罪事實二、之（二）部分》，處有
期徒刑參月，如易科罰金，以新臺幣壹仟元折算壹日，減為有期
徒刑壹月又拾伍日，如易科罰金，以新臺幣壹仟元折算壹日；又
共同犯詐欺取財罪《犯罪事實二、之（三）部分》，處有期徒刑
伍月，如易科罰金，以新臺幣壹仟元折算壹日，減為有期徒刑貳
月又拾伍日，如易科罰金，以新臺幣壹仟元折算壹日；應執行有
期徒刑肆月，如易科罰金，以新臺幣壹仟元折算壹日。
    事  實
一、張惠雄明知其所申用，原懸掛於其所有之福特黑色轎式自用
    小客車之車號7431─GZ號車牌2面並未失竊，竟於民國94年3
    月31日，向高雄市政府警察局苓雅分局成功路派出所謊報前
    開車號7431─GZ號車牌2面失竊；並於94年7月11日向監理機
    關申請補發新領牌照登記書，使高雄市監理處不知情之承辦
    人員，依形式審查，將遺失補照之不實事項，登載於職務上
    所掌之文書上，並據以補發新領牌照登記書，足生損害於監
    理機關對於車輛管理之正確性。
二、張惠雄與王雅芬前為夫妻，2人於94年10月18日以王雅芬之
    名義購得車號7916─EP號旅行式棕灰色自用小客車1部（下
    稱A車），並透過福灣企業股份有限公司（下稱福灣公司）
    辦理車輛貸款，同時向兆豐產物保險公司（原中國產物保險
    股份有限公司，下稱兆豐公司）投保汽車竊盜險。嗣竟為謀
    詐領保險金，共同基於意圖為自己不法之所有、未指定犯人
    之誣告、及使公務員登載不實之犯意聯絡，先後（一）由王
    雅芬於95年10月15日，前往高雄縣政府警察局鳳山分局（已
    改制為高雄市政府警察局鳳山分局）謊報上開車輛失竊，以
    取得汽車失竊證明；（二）再由張惠雄於95年12月8日持該
    證明向高雄市監理處申請車輛失竊註銷登記，使高雄市監理
    處不知情之承辦人員，依形式審查後，將車輛失竊註銷之不
    實事項，登載於職務上所掌之文書上，並據以核發汽車各項
    異動登記書，足生損害於監理機關對於車輛管理之正確性；
    （三）王雅芬再於95年12月15日持前開汽車失竊證明與汽車
    各項異動登記書向兆豐公司申請車輛被竊事故理賠之保險金
    ，致使兆豐公司陷於錯誤，誤以為該車確已失竊，於95年12
    月29日將理賠金額新臺幣701,070元給付予福灣公司，福灣
    公司再將上開金額扣除王雅芬積欠之貸款後，退款95,664元
    給王雅芬。
三、張惠雄再於不詳時間，以前開謊報失竊之車號7431─GZ號車
    牌2面，懸掛於A車上，以此方式掩人耳目而繼續使用A車，
    嗣張惠雄於不詳時間將懸掛車號7431─GZ號之A車停放於高
    雄市○○區○○路224巷巷口，適於99年1月13日因警報器作
    響引起警方注意，經查詢牌號7431─GZ號車牌之車籍資料，
    發現該車已新領牌照為牌號9390─RJ號車牌，且車籍資料為
    福特轎式黑色小客車，與A車為福特旅行式棕灰色小客車特
    徵不符，且車內留有王雅芬97年10月份之自來水公司各項費
    款扣抵聯1紙、張惠雄97年12月之臺灣大哥大電信費用帳單1
    份，始循線查獲上情。
四、案經高雄市政府警察局六龜分局移送臺灣高雄地方法院檢察
    署檢察官偵查起訴。
    理  由
壹、證據能力部分：
一、按被告以外之人於偵查中向檢察官所為之陳述，除顯有不可
    信之情況者外，得為證據，刑事訴訟法第159條之1第2項定
    有明文。經查，本件證人鄭爵昆、盧美君、王泰巍於偵查中
    中向檢察官所為之陳述，雖係被告以外之人於審判外之言詞
    陳述，惟業經其等具結以擔保陳述之可信性，且無何顯不可
    信之情形，核之上開說明，自有證據能力。
二、按除顯有不可信之情況外，公務員職務上製作之紀錄文書、
    證明文書，亦得為證據，刑事訴訟法第159條之4第1款分別
    定有明文。經查，卷附之高雄縣政府警察局車輛尋獲電腦輸
    入單、失車─唯讀案件基本資料單、高雄縣政府警察局車輛
    失竊證明單、汽車各項異動登記書（車號7916-EP號車輛失
    竊註銷），均係公務員於執行職務之過程中，通常須製作之
    紀錄文書，亦無何顯不可信之情形，核之上開說明，自有證
    據能力。
三、又證人洪武山、張嘉成於本院審理中到庭證述，核其就上開
    A車失竊之事實，其所知內容均屬聽聞自被告張惠雄而來，
    非出於本身之親身經歷，屬傳統意義之傳聞證據，自不具有
    證據能力。
貳、實體部分：
一、訊之被告張惠雄對於上開張惠雄向警方報案失竊7431─GZ
    號車牌2面，並向監理機關申請補發新領牌照登記書，及由
    被告王雅芬向警方報案A車失竊，再由其持失竊證明向高雄
    市監理處申請辦理註銷登記，並核發汽車各項異動登記書，
    及由被告王雅芬持失竊證明與各項異動登記書申請理賠等情
    ，固不諱言，惟矢口否認有何未指定犯人誣告、使公務員登
    載不實及詐欺取財之犯行，辯稱：伊上開車牌及車輛確實有
    遺失，並非謊報失竊後再申辦失竊證明等文件據以向保險公
    司申請理賠詐領保險金，而車牌事後於住家附近拾獲，A車
    則於97年6月間接獲擄車勒贖之電話，乃以150,000元之金額
    贖回，因工作忙碌一時疏忽而未向警方辦理銷案云云。訊之
    被告王雅芬則對於上開以其名義購得A車後，由其本人於上
    開時間向警方報案失竊註銷登記及核發各項異動登記書，再
    由其向保險公司申請理賠等情，固不諱言，惟矢口否認有何
    未指定犯人誣告、使公務員登載不實罪及詐欺取財等犯行，
    辯稱：上開A車確實有失竊，並非謊報失竊後再申請註銷登
    記並辦理保險理賠云云。
二、經查，（一）本件犯罪事實一之部分：被告張惠雄確有報案
    車牌號碼7431  -GZ號車牌2面失竊，此有高雄市政府警察局
    車輛尋獲電腦輸入單及失車─唯讀案件基本資料單各1紙附
    卷可稽（見警卷第36─37頁），且其於報案後並持向向監理
    機關辦理登記，亦有汽車各項異動登記書影本1份附卷可查
    （見偵卷第112頁），惟其於事後仍持有車牌號碼7431  -GZ
    號車牌2面並懸掛於上開A車上使用，顯然其係謊報車牌失竊
    ，並向監理機關作不實之申報，使不知情之公務員作成不實
    之登載內容，其雖又辯稱：車牌係遺失後在住家附近找到，
    惟其車牌失竊既知報案，如何於拾回後遲未向警方報案，反
    持以懸掛於其他車輛上使用，顯然不合常情，所辯不足採信
    ；（二）犯罪事實二之部分：被告王雅芬向警方報案失竊上
    開A車一事，亦有高雄縣政府警察局車輛失竊證明單影本1紙
    附卷可稽（見警卷第34頁），其後被告張惠雄向監理機關辦
    理A車失竊註銷，亦有汽車各項異動登記書（車號7916-EP號
    車輛失竊註銷）影本1紙附卷可稽（見偵卷第115頁），且被
    告王雅芬於95年10月15日即保險契約到期日（95年10月18日
    ）之前3天通知兆豐公司辦理出險，而兆豐公司於95年12月
    26  日辦理理賠，及被告2人事後並未告知A車已取回等事實
    ，業經證人即兆豐公司之理賠專員鄭爵昆於偵查中證述明確
    （見偵卷第21─22頁），並有被告王雅芬出具之切結書1紙
    在卷可查（見警卷第49頁），又被告王雅芬於95年11月15日
    11 時許，致電福灣公司佯稱A車遭竊，且已向保險公司辦理
    理賠，及兆豐公司於95年12月29日撥付理賠金701,070元予
    福灣公司，福灣公司於扣除被告王雅芬之貸款後，退款
    95,664元給被告王雅芬等事實，亦經證人即福灣公司法務人
    員盧美君於偵查中證述無誤（見偵卷第38頁），又被告張惠
    雄辯稱A車於97年6月接到勒贖之電話而以150,000元之金額
    贖回，惟其時離報案失竊之時間已近2年之久，此與一般失
    竊後不久即會遭勒贖之常情不合，況被告2人於失竊時既知
    向警方報案，何以取回後遲未向警方報案，況該車報案失竊
    後既已辦理理賠之申請並獲得保險公司之理賠，則該車之所
    有權亦非被告王雅芬所有而已移轉於保險公司，被告2人亦
    無再予贖回之必要，故被告2人所辯A車確有失竊再贖回顯屬
    卸責之詞不足採信；另被告王雅芬雖另辯稱A車係以其名義
    購買平日被告張惠雄使用其不知情，惟證人即查獲本件A車
    之警員王泰嵐於偵查中證述：查獲之失竊A車上有被告王雅
    芬97年10月份之水電帳單，伊打電話給王雅芬，王雅芬把電
    話交給張惠雄，且伊約詢車主王雅芬，王雅芬說該車95年10
    失竊，97年6月接到勒贖之電話等語明確（見偵卷第17─18
    頁），顯見被告王雅芬並非單純出具名義購買A車，而係就A
    車謊報失竊，並向監理機關辦理登記及向保險公司申請理賠
    等均屬知情且有參與。從而，罪證明確，被告2人上開犯行
    均堪以認定。
三、核被告張惠雄所為，係分別犯刑法第171條第1項之未指定犯
    人誣告罪、同法第214條之使公務員登載不實罪（犯罪事實
    一部分），及刑法第171條第1項之未指定犯人誣告罪、同法
    第214條之使公務員登載不實罪、同法第339條第1項之詐欺
    取財罪（犯罪事實二部分）；核被告王雅芬所為，係犯刑法
    第171條第1項之未指定犯人誣告罪、同法第214條之使公務
    員登載不實罪及同法第339條第1項之詐欺取財罪。被告2人
    就上開所犯未指定犯人誣告罪、使公務員登載不實罪、詐欺
    取財罪（犯罪事實二部分），彼此間有犯意聯絡及行為分擔
    ，應論以共同正犯。又被告張惠雄所犯上開未指定犯人誣告
    罪及使公務員登載不實罪（犯罪事實一部分），有方法結果
    之關係，應依修正前刑法第55條之規定，論以牽連犯，並從
    一重之使公務員登載不實罪論處（按刑法第55條後段之牽連
    犯規定，業已於94年2月2日修正公布，95年7月1日起施行，
    修正，修正後牽連犯即不再從一重處斷，則被告所犯上開未
    指定犯人誣告罪及使公務員登載不實罪，應各別論罪而併合
    處罰，修正後之規定並未對於被告較為有利，依刑法第2條
    第1項前段之規定，自應依適用修正前刑法第55條有關牽連
    犯之規定）。又被告張惠雄上開所犯使公務員登載不實（犯
    罪事實一部分）、未指定犯人誣告、使公務員登載不實及詐
    欺取財（犯罪事實二部分）各犯行間，及被告王雅芬所犯未
    指定犯人誣告、使公務員登載不實及詐欺取財各犯行間，均
    屬犯意各別，行為互殊，均應予分論併罰。審酌被告張惠雄
    謊報車牌及車輛失竊，對於警方偵查犯罪增加不必要之負擔
    ，並使監理機關對於車籍之管理正確性產生影響，且申請理
    賠造成保險公司之損失及破壞保險制度之健全發展，犯罪所
    生危害非輕，且基於犯罪之主謀地位，犯後仍未能坦認犯行
    態度非佳，又被告王雅芬配合被告張惠雄辦理車輛謊報失竊
    及申請理賠之程序，助長犯罪，惟非主謀，惡性較輕，惟犯
    後未能坦認犯行態度非佳，及被告2人其他等一切情狀，分
    別量處如主文所示之宣告刑。又被告2人上開犯行，其犯罪
    時間係在96年4月24日以前，依中華民國96年罪犯減刑條例
    第2條第1項第3款之規定，應將宣告刑減為二分之一，爰減
    如主文所示之刑，被告王雅芬部分並分別諭知易科罰金之折
    算標準，並定其應執行之刑，被告王雅芬部分並諭知其易科
    罰金之折算標準。
據上論斷，應依刑事訴訟法第299條第1項前段，刑法第2條第1項
前段、第28條、第171條第1項、第214條、第339條第1項、第41
條第1項前段、第51條第5款，修正前刑法第55條，刑法施行法第
1條之1，中華民國96年罪犯減刑條例第2條第1項第3款、第7條、
第9條、第10條第1項，判決如主文。
中    華    民    國  100    年    11    月      3    日
                  刑事第八庭    審判長法  官  王伯文
                                      法  官  何秀燕
                                      法  官  林俊寬
以上正本證明與原本無異。
如不服本判決應於收受送達後10日內向本院提出上訴書狀，並應
敘述具體理由；如未敘述上訴理由者，應於上訴期間屆滿後20日
內向本院補提理由書（均須按他造當事人之人數附繕本）「切勿
逕送上級法院」。
中    華    民    國   100    年    11    月    3     日
                                      書記官  吳金霞
附錄法條：
中華民國刑法第171條
（未指定犯人誣告罪）
未指定犯人，而向該管公務員誣告犯罪者，處1年以下有期徒刑
、拘役或3百元以下罰金。
未指定犯人，而偽造、變造犯罪證據，或使用偽造、變造之犯罪
證據，致開始刑事訴訟程序者，亦同。
中華民國刑法第214條
（使公務員登載不實罪）
明知為不實之事項，而使公務員登載於職務上所掌之公文書，足
以生損害於公眾或他人者，處3年以下有期徒刑、拘役或5百元以
下罰金。
中華民國刑法第339條
（普通詐欺罪）
意圖為自己或第三人不法之所有，以詐術使人將本人或第三人之
物交付者，處 5 年以下有期徒刑、拘役或科或併科 1 千元以下
罰金。
以前項方法得財產上不法之利益或使第三人得之者，亦同。
前二項之未遂犯罰之。